【裁判字號】    94,訴,723
【裁判日期】    950511
【裁判案由】    違章建築
【裁判全文】
臺北高等行政法院判決
                                       94年度訴字第723號
                              .
原      告  甲○○
被      告  新竹市政府
代  表  人  乙○○市長）住同.
訴訟代理人  戊○○
            己○○
            丁○○
上列當事人間因違章建築事件，原告不服內政部中華民國94年1
月6 日台內訴字第0930007485號（案號：0000000000）訴願決定
，提起行政訴訟。本院判決如下：
    主  文
原告之訴駁回。
訴訟費用由原告負擔。
    事  實
一、事實概要：緣原告未經申請擅自在新竹市○○街177 號建築
    物修繕大門及圍牆，經新竹市北區區公所民國（下同）92年
    11月28日北建違字第2246號違章建築查報單查報係屬違章建
    築，被告實地勘查後，以93年6 月23日府工使字第09300709
    46號違章建築拆除通知單通知原告，系爭建築物未依規定申
    請建築執照及使用執照，應執行拆除。原告不服，提起訴願
    ，經訴願決定：「原處分關於大門執行拆除部分撤銷，於二
    個月內由原處分機關另為適法之處分。其餘部分之訴願駁回
    」，原告對不利益部分不服，遂提起本件行政訴訟（本件言
    詞辯論終結前，系爭處分尚未執行）。
二、兩造聲明：
  (一)原告聲明：訴願決定及原處分關於圍牆部分均撤銷。
  (二)被告聲明：駁回原告之訴。
三、兩造之爭點：
  (一)原告主張之理由：
    1.原告所有位於新竹市○○街177 號房屋，與被告發包修繕
      工程之古蹟鄭氏家廟廂房毗鄰，其間有相互依恃之半危牆
      壁，施工上需原告配合同時施工。92年10月底，被告修繕
      工程施工，因大量拆除之磚瓦土泥，礙於古蹟出入口狹隘
      僅及1 米，機具無法操作，加以工期急迫，情商借道上開
      房屋清運，經被告多次協調原告配合施工，並由承包商將
      原告原有圍牆暫時拆卸與復原。
    2.被告有建築之審查許可與發照之權，而當日參與配合施工
      協調會主持官員，有建築主管機關之工務局及負責發包之
      文化局官員。協調會既由被告主持，經協調後承包商旋即
      進行施工，而被告從未指示原告應事先申請或事後補辦圍
      牆暫時拆卸與復原之手續。92年12月初，暫時借道與復原
      圍牆完工，鄭氏家廟廂房修繕工程亦如期完工。93年6 月
      初，因原告與修繕古蹟之業主鄭氏家廟管理人有所摩擦，
      其藉由檢舉本件圍牆為違章，以遂其宿嫌。93年6 月底被
      告所轄工務局未詢問原委即為違章處分通知，與協調會之
      協調意旨相左。
    3.被告違背經多方協調配合施工、借道清運、拆卸與復原圍
      牆等事實，棄原告權益於不顧，訴願決定不究事實，顯有
      不當。蓋借道與圍牆拆卸和復原皆承包商單方所為，被告
      負監工與監管多重角色，不能謂為無涉。被告主管建築之
      審查許可與發照之權，不能訛稱原告自行造做，如何維護
      私權亦應由被告主動告知，不得因已完成任務而過河拆橋
      。
    4.縱本件圍牆係原告自行造做，惟原告於92年12月初配合修
      繕時，若經被告提示，自會於補辦之修繕申請書多加「圍
      牆」二字。原告就本件自始即向被告請求協助及指示如何
      維設固有權益，雖未獲指導，然原告行為謹慎，倘非依協
      調會意旨配合施工，豈會任由承包商將原有完整之圍牆拆
      卸與復原。
  (二)被告主張之理由：
    1.「鄭氏家廟」護龍修復工程，依工程合約施作，施工拆除
      之磚瓦、土泥由承包商清運。原告拆除、復原圍牆，非被
      告所轄文化局責付「鄭氏家廟」護龍修復工程承包商辦理
      ，且92年10月22日會議紀錄討論事項四，並無情商借道原
      告住宅清運廢棄物，及將原告原有圍牆暫時拆卸與復原。
    2.新竹市第三級古蹟「鄭氏家廟」護龍修復工程係針對護龍
      損害部分進行修護，92年10月22日會議紀錄討論事項四，
      係鄭氏家廟後廂翼房牆面傾斜須拆除，重砌時恐與原告相
      鄰屋牆面有倒塌之慮，故僅請原告配合辦理後廂翼房牆體
      重砌。
    理  由
一、按「本法所稱建造，係指左列行為：一、新建：為新建造之
    建築物或將原建築物全部拆除而重行建築者。二、．．．」
    ；「建築物非經申請直轄市、縣（市）（局）主管建築機關
    之審查許可並發給執照，不得擅自建造或使用或拆除。．．
    ．」，分別為建築法第9 條、第25條第1 項前段所明定。次
    依建築法第97條之2 規定授權訂定之「違章建築處理辦法」
    第5 條規定：「直轄市、縣（市）主管建築機關，應於接到
    違章建築查報人員報告之日起5 日內實施勘查，認定必須拆
    除者，應即拆除之。認定尚未構成拆除要件者，通知違建人
    於收到通知後30日內，依建築法第30條之規定補行申請執照
    。違建人之申請執照不合規定或逾期未補辦申領執照手續者
    ，直轄市、縣（市）主管建築機關應拆除之」；第12條規定
    ：「舊違章建築在未依規定拆除或整理前，得准予修繕，但
    不得新建、增建、改建、修建。前項舊違章建築之修繕，得
    由直轄市、縣（市）政府訂定辦法行」；另新竹市舊違章建
    築辦法第3 條規定：「本辦法所稱修繕，係指建築物之基礎
    、樑柱、承重牆壁、樓地板、屋架或屋頂，其中任何一種不
    得有過半之修理或變更。但屋架上之桁條、椽子、屋面板及
    屋面瓦得全部翻修」。
二、本件事實概要已如前述，有現場施工照片及被告93年6 月23
    日府工使字第0930070946號違章建築拆除通知單附於原處分
    卷，及有新竹市北區區公所92年11月28日北建違字第2246號
    違章建築查報單附於訴願卷第49頁可稽，堪予認定。查本件
    經原告提起訴願，為訴願機關決定：「原處分關於大門執行
    拆除部分撤銷，於二個月內由原處分機關另為適法之處分。
    其餘部分之訴願駁回」，即訴願機關維持被告認定圍牆部分
    係屬違章建築之處分，乃被告復於訴願決定後又以94年1 月
    18日府工使字第0940004075之2 號拆除通知單認定圍牆部分
    為違章建築（見本院卷第15頁），核其內容與系爭原處分關
    於圍牆部分之認定相同，應屬重複處分，並不影響第一次處
    分之形式及實質存續力，本件自仍應以第一次處分之違法性
    為訴訟標的，首予指明。
三、原告經訴願決定後，仍表不服，循序提起行政訴訟，主張：
    該道圍牆係應被告所轄文化局之要求拆除，以供文化局發包
    之「鄭氏家廟」古蹟護龍修護工程進行中，借道便利清運廢
    土，詎工程完竣，圍牆也予恢復後，竟遭鄭氏家廟之管理人
    檢舉云云。
四、經查，原告所有之新竹市○○街177 號房屋為未經許可建造
    之違章建築，其於92年間未經申請建造執照即僱工先拆除屋
    前之原有舊圍牆，再於原位置重砌一面高約3 公尺磚造圍牆
    等事實，為兩造所不爭執，復有現場照片可憑，堪予認定。
    本件原告重砌屋前新牆，並非「建築物之基礎、樑柱、承重
    牆壁、樓地板、屋架或屋頂，其中任何一種不得有過半之修
    理或變更」，依新竹市舊違章建築辦法第3 條規定，即非違
    章建築之「修繕」，而應屬於建築法第9 條所謂之「新建」
    ，依同法第25條規定，即應申請建築許可及領得建照，方得
    為之。乃原告未踐行申辦手續即重砌新牆，自屬違章建築，
    則被告以93年6 月23日府工使字第0930070946號違章建築拆
    除通知單認定系爭圍牆乃屬違章建築，自無不當。
五、至原告主張，該道圍牆係被告所轄文化局經包商之轉述，向
    伊要求拆除，以供「鄭氏家廟」古蹟護龍修護工程清運廢土
    之用云云，然此為被告所否認。本院依原告之聲請訊問證人
    即現場監工丙○○結證稱施工當時並未向原告借道通過，原
    告家的大門及圍牆乃原告就近委請其包工代為重建，現場遺
    留的廢棄碎石塊乃原告家施工所留，至鄭氏家廟工程所產生
    的營建廢棄物都是從鄭氏家廟的通道往外推到廟埕等語（見
    本院95年4 月19日準備程序筆錄），顯與原告主張之事實不
    符，原告主張自難採信。又縱認確有包商表明借道清運廢土
    ，此乃包商個人之行為，如因而造成原告何等損害，應由原
    告循其他救濟程序請求賠償，尚不得以此推論被告所轄文化
    局同意原告重砌圍牆。
六、另原告提出一紙92年10月22日工程會議記錄以為佐證，然該
    紙記錄與原告有關者僅討論事項四，內容為「後廂翼房相鄰
    處地基塌陷牆面龜裂是否按原合約施作或補強或重砌待確認
    」，決議則為「因為牆面傾斜嚴重恐有倒塌之虞且側向壓力
    過大，所以建議拆卸重砌，並與鄰房屋主達成共識排定同樣
    時程一併拆除牆面」（見本院卷第44頁），此乃指與鄭氏家
    廟相鄰之牆面（如本院卷第32頁照片所示），而非系爭之前
    門圍牆。故依該紙協議書所載，亦難為有利於原告之認定。
七、綜上，本件被告以原告拆除圍牆再予重砌，乃屬新建行為，
    既未經申請許可領得建照，自屬違建，而以93年6 月23日府
    工使字第0930070946號違章建築拆除通知單認定系爭圍牆乃
    屬違章建築，並無不合。訴願決定予以維持，亦無不當。原
    告訴請撤銷原處分與訴願決定，為無理由，應予駁回。
據上論結，本件原告之訴為無理由，爰依行政訴訟法第98條第3
項前段，判決如主文。
中    華    民    國    95    年    5     月    11    日
                         第七庭審判長法  官  黃  本  仁
                                     法  官  林  玫  君
                                     法  官  李  玉  卿
上為正本係照原本作成。
如不服本判決，應於送達後20日內，向本院提出上訴狀並表明上
訴理由，如於本判決宣示後送達前提起上訴者，應於判決送達後
20日內補提上訴理由書（須按他造人數附繕本）。
中    華    民    國    95    年    5     月    11    日
                                     書記官  楊  怡  芳


司法院資訊處製作；財團法人民間司法改革基金會備份。
